臺灣高等法院臺南分院民事判決　九十一年度重上字第六九號　Ｊ
　　　上　訴　人　甲 ○ ○○.
　　　被　上訴人　乙　○　○
右當事人間請求土地所有權移轉登記事件，上訴人對於中華民國九十一年四月三十日
台灣台南地方法院第一審判決（九十一年度重訴字第二三三號），提起上訴，本院判
決如左：
　　　主   文
上訴駁回。
第二審訴訟費用由上訴人負擔。
      事   實
甲、上訴人方面：
一、聲明：
  (一)、原判決廢棄。
  (二)、被上訴人應將坐落台南縣佳里鎮○○○段七八四地號、田，面積二０一二、四
      二平方公尺土地暨同段八六九地號、田、面積六五六、八七平方公尺土地所有
      權移轉登記予上訴人。
  (三)、第一、二審訴訟費用由被上訴人負擔。
二、陳述：除與原判決記載者相同，予以引用外，補稱：
（一）兩造之父黃櫻田積欠上訴人新台幣（下同）二百三十二萬元借款，於民國五十
      九年四月十日，提供登記為被上訴人名義之坐落台南縣佳里鎮○里段一四八四
      之一地號土地及訴外人鄭清良名義登記之同段一二九九之六、一二九九之八地
      號三筆土地設定抵押權，擔保債權額七十萬元，存續期間自五十九年四月十日
      至六十二年四月九日，有抵押權設定契約書可憑。上述抵押權設定後屆期未獲
      清償，迨六十四年十月十八日，被上訴人為清償抵押債務與上訴人成立契約約
      定：被上訴人同意將佳里段一四八四之一地號分割為三筆，其中八百坪一筆應
      移轉所有權為上訴人所有，另一筆一百坪，應移轉登記為兩造之母所有，餘為
      被上訴人所有。被上訴人自認以該八百坪土地所有權之移轉作為清償抵押債務
      之對價關係，但因格於當時法令限制，田地不能移轉與非自耕農之上訴人，因
      此無法履行移轉登記，故抵押權塗銷登記亦延後辦理。被上訴人同意俟來日法
      令修改能移轉與非自耕農時再辦理移轉，然後塗銷抵押權登記，因此乃將該二
      筆土地權狀交上訴人保管迄今。
（二）按佳里段一四八四之一號田、面積０、六二二七、一八公頃，於六十六年一月
      十九日分割出一四八四之六號一筆面積０、二０一０、四二公頃，七十三年十
      一月五日再由一四八四之六號逕為分割出一四八四之九號面積０、０六五六、
      八七公頃，嗣重測後一四八四之六號變更為忠孝南段七八四號，一四八四之九
      號變更為忠孝南段八六九號，一四八四之一號變更為忠孝南段七六八號。因此
      前述忠孝南段七八四號及八六九號二筆土地洽足八百坪之數（八０六、八坪）
      。雖因訂約當時法令限制，田地不能移轉與非自耕農之上訴人，然被上訴人已
      承諾俟將來法令修改能移轉登記時再履行。現農業發展條例及土法法已於八十
      九年一月二十六日修正公布刪除上述限制，其不能移轉情形於塗銷抵押權登記
      前已經除去，該八百坪土地讓渡契約在此之時生效。請求移轉登記之時效應自
      該日起算。再揆諸被上訴人於八十七年七月十七日始將忠孝南段七八四號及八
      六九號換新後之土地所有權狀交付上訴人，憑作將來可以移轉登記時之需。此
      不啻承認俟法令修改為農地能移轉登記為非自耕農所有時，再辦理移轉登記為
      上訴人所有，否則被上訴人何需將新換發之所有權狀交付給上訴人保管，承認
      其產權為上訴人所應享有。原判決對此未予斟酌，徒以上訴人未具自耕農身分
      而判決該契約無效，即顯有違誤。
（三）被上訴人在原審主張：「民國六十四年十月十八日同意系爭土地分割出八百坪
      移轉登記與原告（即上訴人）所有，乃依照契約書圖面位置於六十六年一月十
      九日將原有面積０、六二二七、一八公頃土地分割出０、二六四五公頃（八百
      坪）土地，即佳里段一四八四之六地號後，所有權狀交與原告。嗣台南縣政府
      逕為分割出佳里段一四八四之九，土地所有權狀亦交予原告，並其迅速辦理土
      地移轉登記為本人或指定人名義所有。」（見九十一年四月答辯狀），足證被
      訴人已自認願將八百坪土地移轉登記為上訴人所有。
（四）被上訴人於九十年十月三十日，始起訴請求上訴人將坐落台南縣佳里鎮○○○
      段七六八地號田二五八二、一八平方公尺土地於五十九年四月二十二日登記之
      抵押權塗銷（九十年訴字第二一四八號），係在土地法修改後才提起，亦即在
      停止條件成就前，農地不能移轉與非自耕農之情形已除去時才起訴請求塗銷登
      記，揆諸兩造於於六十四年十月十八日成立之契約書約定：由被上訴人將設定
      抵押權之系爭土地分割出八百坪移轉登記與上訴人，以代物清償抵押債務；嗣
      被上訴人亦自承於六十六年一月十九日將原有面積０、六二二七、一八公頃分
      割出０、二六四五公頃（即八百坪）土地，即佳里段一四八四之六地號再由該
      地號逕為分割出佳里段一四八四之九地號，然後將該二張所有權狀亦交予上訴
      人辦理土地移轉登記及塗銷抵押權登記。兩造以『原告辦理抵押權塗銷登記』
      作為『八百坪土地移轉所有權與原告』之停止條件，因此被上訴人在八十九年
      二月二日土地法修改刪除第三十條限制農地移轉與自耕農之規定，自該時起可
      將農地移轉登記與無自耕能力者，才於九十年間訴請塗銷七六八地號之抵押權
      登記，符合民法第二四六條第二項：「附停止條件或始期之契約於條件成就或
      期限屆至前，不能之情形已除去者，其契約為有效」，故被上訴人才在土地法
      第三十條刪除後之民國九十年間訴請塗銷抵押權登記條件才成就，在此之前不
      能登記農地與無自耕能力者之規定已刪除，被上訴人才能將該八百坪土地移轉
      登記與上訴人，因此該讓渡契約為有效。其請求權應自八十九年二月二日刪除
      土地法第三十條規定時起算，上訴人請求並未罹消滅時效。
（五）依民法第二百四十六條第一項但書規定「以不能之給付為契約標的者，其契約
      為無效，但其不能之情形可以除去，而當事人訂約時並預期不能之情形除去後
      為給付者，其契約仍為有效。」因此上述契約仍為有效。原判決理由以「原告
      復未就兩造間另有民法第二百四十六條第一項但書及第二項之約定情形舉證以
      實其說」為由判決上訴人敗訴。上訴人在原審即有就民法第二百四十六條第一
      項但書及第二項之情形，詳為主張陳述並已舉出證據證明契約為有效，原審漏
      未審酌，致判決敗訴，上訴人顯難甘服。按系爭農田並非一般農田買賣，而係
      被上訴人當時無資力還款，自動願以其農地之一部份（八百坪左右）讓渡與其
      妹即上訴人，以代物清償抵押債務，當時兄妹間均明知非自耕農不能移轉登記
      ，被上訴人要上訴人另找一有自耕農身分者接受登記，若找不到，暫仍登記在
      被上訴人名下，俟來日法令修改時能移轉非自耕農時再辦理，被上訴人為使上
      訴人放心，先辦理農地分割後將二張權狀先後交給上訴人保管，以示擔保來日
      定會辦理過戶登記。原判決認為「法令修改為八十九年一月二十六日，距兩造
      簽訂契約時間六十四年十月十八日，相距二十四年，難認兩造於契約簽訂時有
      此預期」實屬臆推之詞，忽略被上訴人分別於六十六年一月十九日將佳里段一
      四八四之一地號分割出一四八四之六地號」迨至七十三年十一月五日再由一四
      八四之六地號逕為分割出一四八四之九地號，然後將該二筆權狀交付上訴人保
      管，若非兩造當時沒有預期法令修改後再辦理過戶，被上訴人何須在民國六十
      六年及七十三年間，分次辦理土地分割後將權狀交給上訴人表示產權屬上訴人
      所有，嗣後因地段及地號變更，被上訴人更代為辦理換發權狀而於民國八十七
      年七月十七日再將新換發之權狀交給上訴人，當時距民國八十九年一月二十六
      日法令修改僅有一年半，更適足證明兩造間早有預期法令修改時再辦理過戶登
      記。
三、證據：援引第一審所提證據。
乙、被上訴人方面：
一、聲明：
  (一)、上訴駁回。
  (二)、訴訟費用由上訴人負擔。
二、陳述：除與原判決記載相同者，予以引用外，補稱：
（一）兩造之父黃櫻田因生前向上訴人借款，惟已陸續出售土地償還，但上訴人不滿
      足，仍要求被上訴人以系爭土地設定抵押權，因於五十九年四月十八日設定債
      權額七十萬元之抵押擔保債權，嗣又要求出售被上訴人所有之台南市○○路五
      十四巷五號之房屋，取走價款後並強逼被上訴人需分割農地八百坪過戶為其所
      有，被上訴人不堪其擾，遂立書面同意農地移轉上訴人所有。
（二）六十四年十月十八日雙方訂立書面契約記載農地八百坪移轉上訴人所有，惟因
      上訴人並不具自耕農資格，依當時土地法第三十條之規定，上開之約定應為無
      效之契約。上訴人雖主張嗣後法令修改，今無自耕能力者亦可受讓農地云云，
      亦無足採。
（三）六十四年十月十八日雙方訂立書面契約記載農地八百坪移轉上訴人所有，而被
      上訴人已於六十六年一月十九日分割出佳里段一四八四之一地號（八百坪）土
      地，並將土地所有權狀交付上訴人收執，同意其過戶，惟上訴人迄今仍不辦理
      過戶，其請求權已逾十五年，被上訴人依法為時效抗辯。至於系爭土地於七十
      三年經政府分割為二筆，並於八十年八月十七日土地重測地號變更時，被上訴
      人將更新後之土地所有權狀取交上訴人，但被上訴人僅係將舊狀更換新狀交還
      上訴人，並無任何表示，上訴人據此認時效不消滅，顯屬誤解。
三、證據：援引第一審所提之證據。
      理   由
一、本件上訴人起訴主張：兩造之父黃櫻田自民國五十六年起陸續向上訴人借款，累
    積至五十九年間，共積欠上訴人二百三十二萬元，同年四月二十二日，黃櫻田提
    供其購買，而以被上訴人名義登記之系爭土地，及訴外人鄭清良名義登記坐落台
    南縣舊地號佳里段一二九九之六地號及同段一二九九之八地號等三筆土地，設定
    債權額七十萬元之抵押權，存續期間自五十九年四月十日至六十二年四月十日。
    其債權屆期未獲清償，迨六十四年十月十八日，被上訴人為清償抵押債務七十萬
    元，同意將佳里段一四八四之一地號中申請分割為三筆，其中八百坪為一筆，應
    辦理移轉登記為上訴人所有（另一百坪移轉登記為母親所有，餘為被上訴人所有
    ）。而原設定抵押權之佳里段一四八四之一地號，經重測時分為二筆即一四八四
    之一地號、一四八四之六地號，嗣該二筆土地改新地段及地號，分別為忠孝南段
    七六八地號，面積三五八二點一八平方公尺，七八四地號面積二０一二點四二平
    方公尺，其中七六八地號面積足可分割八百坪一筆，可供移轉所有權與上訴人，
    惟因當時格於法令限制田地不能分割及移轉與非自耕農，因此無法履行。現農業
    發展條例業於八十九年一月二十六日修正公佈，已無上述限制。依兩造前述契約
    書約定：「應由甲方（即被上訴人）申請分割後辦理過戶手續，書類齊備時即提
    出抵押權塗銷。」，惟被上訴人迄未提出該八百坪土地分割及辦理過戶手續，爰
    依履行契約法律關係請求被上訴人將系爭土地所有權移轉登記予上訴人等語。
    被上訴人則以：兩造之父向上訴人借款已經清償完畢。況兩造之父去世，兩造及
    其他三位兄妹均係繼承人，上訴人向被上訴人索討全部負債自不合理。五十九年
    間上訴人要求被上訴人提供坐落一四八四之一地號土地與上訴人設定抵押權七十
    萬元，六十四年間要求分割八百坪土地與上訴人，被上訴人因不堪其擾，遂書面
    同意分割土地移轉上訴人所有，亦依照契約書圖面位置於六十六年一月十九日將
    原有面積六二二七點一八平方公尺土地分割出二六四五平方公尺（八百坪）土地
    ，即佳里段一四八四之六地號後，將土地所有權狀交予上訴人，嗣後縣府逕為分
    割出佳里段一四八四之九地號土地所有權狀，亦交予上訴人並請上訴人迅速辦理
    土地移轉登記，但上訴人取去土地所有權狀後，不想移轉登記，而擬高價兜售，
    上訴人延宕時日不辦理移轉登記，又找不到高價買手，迄今已經過二十七年之久
    ，其請求履行契約顯已罹於時效等語，資為抗辯。
二、查上訴人主張：兩造之父黃櫻田向被上訴人借款，於五十九年四月二十二日由被
    上訴人提供系爭土地設定債權額七十萬元之抵押權予上訴人，存續期間自五十九
    年四月十日至六十二年四月十日，迨六十四年十月十八日，被上訴人為塗銷該七
    十萬元抵押權，與上訴人訂約，將佳里段一四八四之一地號中申請分割為三筆，
    其中八百坪為一筆，應辦理所有權移轉登記為上訴人所有（另一百坪移轉登記為
    母親所有，餘為被上訴人所有）。而原設定抵押權之佳里段一四八四之一地號，
    經重測時分為二筆即一四八四之一地號、一四八四之六地號，嗣該二筆土地改新
    地段及地號，分別為忠孝南段七六八地號，面積三五八二點一八平方公尺，七八
    四地號面積二０一二點四二平方公尺等事實，為兩造所不爭執，並有附圖一份、
    土地登記謄本二份、抵押權設定契約書一份、契約書一份、他項權利證明書一份
    為證，堪信屬實。
三、兩造於六十四年四月十八日簽立之契約書，係約定上訴人應將坐落佳里段一四八
    四之一地號田地上之七十萬元抵押權登記辦理塗銷，而被上訴人則應將該田地分
    割為三筆，其中八百坪為一筆辦理移轉登記為上訴人所有，有該契約書影本在卷
    可稽，就辦理土地所有權移轉登記而言，核其性質仍屬私有農地所有權之移轉，
    而依當時有效施行之土地法第三十條第一項規定：「私有農地所有權之移轉，其
    承受人以承受後能自耕者為限：：」，同條第二項並規定：「違反前項規定者，
    其所有權之移轉無效」。另按「私有農地之買受人於買受農地時須具有自耕能力
    ，或承受後能自耕者，移轉契約方屬有效，倘承受人並無自耕能力，即係以不能
    之給付為契約標的，依民法第二百四十六條第一項前段規定，其契約為無效」（
    最高法院六十四年台上字第一三五二號判例意旨參照）。而系爭土地地目為田，
    有土地登記謄本附卷可按，又上訴人不具自耕農身分，為其所自承，其既不具自
    耕農身分，依上述土地法之規定，並參照最高法院判例意旨，系爭農地之所有權
    移轉契約，即係以不能之給付為契約之標的，其契約自始無效。被上訴人縱於六
    十六年一月十九日申請分割出佳里段一四八四之一地號（八百坪）土地，並將土
    地所有權狀交付上訴人收執，準備履行；七十三年十一月五日再由一四八四之六
    地號逕為分割出一四八四之九地號，將該二張權狀交付上訴人保管；惟依當時法
    令，關於取得農地所有權之身分限制並未取消，自不能使自始無效之契約變為有
    效。
四、上訴人雖主張被上訴人於訂約當時即將該欲移轉登記與上訴人之土地所有權狀交
    付上訴人保管，嗣並於八十七年間，上開土地經台南縣政府逕為分割後，被上訴
    人亦將新領得土地所有權狀交予上訴人，足見被上訴人已承諾俟將來法令修改能
    移轉登記時再履行云云。惟為被上訴人所否認，並主張其僅係配合政府將舊狀換
    發之新狀交還上訴人而已，未為任何表示，其非於訴訟外有所自認等語。按依兩
    造於六十四年四月十八日訂立之契約書，並未有「俟將來法令修改能移轉登記時
    再履行」之文義，被上訴人僅單純將土地所有權狀交與上訴人，依一般社會通念
    ，尚無法證明兩造於訂約當時，有「俟將來法令修改能移轉登記時再履行」之合
    意，上訴人關於此部分之主張，尚無足採。
五、上訴人另主張兩造係以「上訴人辦理抵押權塗銷登記」作為「八百坪土地移轉所
    有權與上訴人」之停止條件，而土地法第三十條業於八十九年經刪除，斯時已無
    農地移轉身分之限制，被上訴人才在土地法第三十條刪除後之民國九十年間訴請
    塗銷抵押權登記，是本件符合民法第二四六條第二項之規定，仍屬有效云云。惟
    觀諸兩造於六十四年十月十八日所立之契約書載明：「立契約書人乙○○（下稱
    甲方）甲○○○（下稱乙方），茲雙方為抵押權塗銷案件，議定條件如後：
    一土地標示：：。二議定前項土地現有抵押權設定應由乙方提出塗銷登記，但應
    由甲方申請分割後辦理過戶手續書類齊備當時提出抵押權塗銷。三議定前項土地
    應由甲方提出申請分割為參筆，其中分割八百坪為一筆，分割一百筆（坪之誤）
    為一筆。四議定本件分割為八百坪為一筆，應辦理移轉過與乙方名義，分割為一
    百坪為一筆，應辦理移轉過與黃許瑞玉名義。五分割土地交付乙方，應包括出路
    。六乙方不得將前項土地抵押債權讓與他人。七分割及過戶登記費用依坪數比例
    各自負擔。」依該契約書第二點，固載明「土地現有抵押權設定應由乙方提出塗
    銷登記，但應由甲方申請分割後辦理過戶手續書類齊備當時提出抵押權塗銷」等
    語，惟此係雙務契約互為履行義務之文字化，並非以「上訴人辦理抵押權塗銷登
    記」作為「八百坪土地移轉所有權與上訴人」之停止條件。況限制農地移轉受讓
    人身分之土地法第三十條，遲至八十九年一月間始經刪除，距兩造於六十四年十
    月十八日簽訂系爭契約書之時間，已經二十四年有餘，衡諸常情，亦難認兩造於
    訂約時有「待法令修改後始辦理移轉登記」之預期。而兩造所定契約係自始無效
    已如前述，自不因其中有互為履行義務之約定而變為有效。上訴人關於此部分之
    主張亦難採取。
六、綜上所述，兩造間簽訂之系爭契約係以不能之給付為標的而自始無效，則上訴人
    本於系爭契約請求被上訴人將系爭土地之所有權移轉登記予上訴人，即屬於法無
    據。原審因而為上訴人敗訴之判決，並無不合。上訴意旨仍執陳詞指摘原判決不
    當，求予廢棄改判，為無理由，應予駁回。
七、本件事証已臻明確，兩造其餘攻擊防禦方法及證據資料，核與本件判決結果不生
    影響，不予一一論述，併予敘明。
據上論結，本件上訴為無理由，依民事訴訟法第四百四十九條第一項、第七十八條，
判決如主文。
中　　　華　　　民　　　國　　九十一　　年　　 十二　　 月　　　十　　　日
　　　　　　　　　　　　　　　　　　臺灣高等法院臺南分院民事第二庭
~B1審判長法官　吳　　志　　誠
~B2　　　法官　李　　文　　賢
~B3　　　法官　楊　　省　　三
右為正本係照原本作成。
如對本判決上訴，須於判決送達後二十日內向本院提出上訴狀，未表明上訴理由者，
應於上訴後二十日內向本院提出理由書。
中　　　華　　　民　　　國　　九十一　　年　　 十二　　 月　　　十一　　日
~B法院書記官　謝　　淑　　玉
